臺灣高等法院刑事判決　　　　　　　　100年度上易字第285號
上　訴　人　臺灣臺北地方法院檢察署檢察官
被　　　告　OSBORNE G.
上列上訴人因被告妨害公務等案件，不服臺灣台北地方法院99年
度易字第1565號，中華民國99年12月28日第一審判決（起訴案號
：臺灣台北地方法院檢察署99年度偵字第12281號），提起上訴
，本院判決如下：
    主  文
原判決撤銷。
OSBORNE GERALD以強暴妨害人行使權利，處拘役伍拾日，如易科
罰金，以新台幣壹仟元折算壹日；又於公務員依法執行職務時，
當場侮辱，處拘役伍拾日，如易科罰金，以新台幣壹仟元折算壹
日；應合併執行拘役玖拾日，如易科罰金，以新台幣壹仟元折算
壹日。
OSBORNE GERALD又傷害人之身體，處有期徒刑肆月，如易科罰金
，以新台幣壹仟元折算壹日，並於刑之執行完畢或赦免後，驅逐
出境。
    事  實
一、OSBORNE GERALD係南非國人（中文名：歐傑洛，下稱歐傑洛
    ），與劉淑敏原係夫妻關係（業於民國99年8月23日辦理離
    婚登記），2人相約於99年5月19日下午1時40分許，在臺北
    市○○區○○路3段174號2樓之麥當勞餐廳見面，劉淑敏因
    故不願再理會歐傑洛，乃藉故離去，歐傑洛發現後即緊追劉
    淑敏至臺北市○○區○○路3段268號前之人行道上，以雙手
    強行環抱劉淑敏腰部阻撓劉淑敏離開，以此強暴方式，妨害
    劉淑敏自由離去之權利；劉淑敏乃請行經之路人報警，臺北
    市政府警察局文山分局木新派出所據報後，旋派員警林羿賢
    、蕭淳元、葉佳倫到場處理，林羿賢要求歐傑洛鬆手，歐傑
    洛心生不滿，明知林羿賢、蕭淳元、葉佳倫係依法執行職務
    之公務員，竟基於當場侮辱之犯意，以英文「FUCK」等語辱
    罵依法執行勤務之林羿賢（公然侮辱部分未據告訴），林羿
    賢未加以理會，並至劉淑敏之後方，出手欲掰開歐傑洛環抱
    劉淑敏之雙手，歐傑洛乃基於對依法執行職務之公務員施強
    暴之犯意，先強拉住劉淑敏後腰帶，阻撓林羿賢將其與劉淑
    敏分開，復以右拳朝林羿賢之頭部攻擊，幸因林羿賢及時閃
    避始未成傷，而於此際，3人因重心不穩，林羿賢跌倒在地
    ，劉淑敏倒在林羿賢身上，歐傑洛則壓在劉淑敏身體上方，
    歐傑洛復承前揭對依法執行職務之公務員施強暴之犯意，又
    另行出於傷害劉淑敏之犯意，強壓在劉淑敏身上，致劉淑敏
    受有右膝內側瘀青43公分擦傷之傷害，並朝林羿賢方向推
    擠，致使林羿賢無法起身，以此等方式當場對林羿賢施行強
    暴，嗣歐傑洛經員警林羿賢、蕭淳元、葉佳倫等制伏在地後
    ，復承前揭侮辱公務員之犯意，接續以英文「Fuck you man
    」等語辱罵在場依法執行職務之林羿賢、蕭淳元及葉佳倫（
    公然侮辱部分未據告訴）。
二、案經劉淑敏訴由臺北市政府警察局文山第一分局報告臺灣臺
    北地方法院檢察署檢察官偵查起訴。
    理  由
壹、程序部分
    本件認定事實所引用之卷內所有卷證資料（包含人證與文書
    證據、物證等證據），並無證據證明係公務員違背法定程序
    所取得。又檢察官、被告於原審、本院審判期日中對所提示
    之被告以外之人審判外之供述，包括供述證據、文書證據等
    證據，就證據能力均未表示爭執，而迄至言詞辯論終結前亦
    未再聲明異議，經核亦無顯有不可信之情況與不得作為證據
    之情形，本院審酌上開證據資料製作時之情況，尚無違法不
    當之瑕疵，且與本案待證事實間具有相當關聯性，認為以之
    作為證據應屬適當，均認有證據能力。
貳、實體部分
一、訊據被告矢口否認有妨害公務及傷害之犯行，辯稱：「伊並
    非被訴的歐傑洛，也不是南非人，是日本人，更沒有臺灣太
    太，伊不知道劉淑敏是何人，案發當天自然未以『fuck』、
    『Fuck you man』等語辱罵員警，也未毆打員警、劉淑敏，
    洵無強制、妨害公務、傷害等犯行。」云云。經查：
  (一)經本院依職權訊問以告訴人身分轉換為證人之劉淑敏，請其
    當庭辨認在庭之人是否為其前夫歐傑洛（OSBORNE GERALD，
    南非國人），證人劉淑敏當場確認無誤，並證稱被告於本院
    審理時自稱之年籍資料有誤，原審判決之記載始為正確等語
    （見本院100年4月21日審判筆錄）。況本院係因通知南非駐
    臺代表處承辦人員黃婉君本院開庭事宜，經黃婉君告知被告
    因逾期在臺居留，遭內政部入出國及移民署（下稱移民署）
    留置中，始通知移民署提解被告到庭應訊，黃婉君並於本院
    審理時到庭確認在庭之被告為該國國民，原審判決記載被告
    之年籍正確等情（見本院100年4月21日審判筆錄）。故本院
    100年4月21日審理時在庭之被告，確為遭起訴及原審判決之
    被告歐傑洛（OSBORNE GERALD），被告否認其為歐傑洛云云
    ，要與事實不符，不足採信。
  (二)被告與劉淑敏原係夫妻關係，2人於99年5月19日下午1時40
    分許，相約在臺北市○○區○○路3段174號2樓之麥當勞餐
    廳見面，劉淑敏因不願再理會被告，乃藉故離去，被告發現
    後即緊追劉淑敏至臺北市○○區○○路3段268號前之人行道
    上，以雙手強行環抱劉淑敏腰部阻撓劉淑敏離開等情，業據
    證人劉淑敏於警詢、偵查及原審審理時證述明確（見偵查卷
    第7頁至第8頁、第36頁至第37頁，見原審卷第17頁至第21頁
    ）；而員警林羿賢等人據報抵達現場後，被告除以fuck等語
    辱罵林羿賢，且於林羿賢出手欲掰開其環抱劉淑敏之雙手，
    被告竟仍強拉住劉淑敏後腰帶，復以右拳攻擊林羿賢之頭部
    ，於林羿賢跌倒在地之際，被告除強壓在劉淑敏身體上方，
    並朝林羿賢方向推擠，除致使林羿賢無法起身外，並致劉淑
    敏則受有右膝內側4×3公分擦傷之傷害，嗣歐傑洛經員警制
    伏在地後，又以英文「Fuck you man」等語辱罵林羿賢等情
    ，亦據證人劉淑敏、林羿賢二人於偵查及原審結證明確（見
    偵查卷第37頁、原審卷(二)第17頁至第21頁），且二人所述均
    相符，要無出入之處，復有臺北市立萬芳醫院所出具之乙種
    診斷證明書及臺北醫學大學‧市立萬芳醫院受理家庭暴力事
    驗傷診斷書、照片各1份在卷足憑（見偵查卷第13頁、14頁
    、第42頁至第43頁），並經原審於99年12月14日審理期日當
    庭勘驗現場錄影光碟，勘驗結果確與證人劉淑敏、林羿賢證
    述相符（見原審卷(二)第46頁背面至第47頁），足信為真實。
  (三)被告雖否認出言以英文「FUCK」、「Fuck you man」等語辱
    罵依法執行勤務之警員林羿賢云云，然經原審於99年12月14
    日審理當庭播放並勘驗現場錄影光碟片之結果，該光碟片內
    有2件不同檔案（檔名分別為PICT0007及PICT0018），係不
    同之錄影器材，分從二個不同角度錄影，其中檔案名稱為PI
    CT0018者，於畫面顯示為13點55分7秒時，確可聽聞被告以
    英文「Fuck」等語辱罵員警，嗣於畫面顯示為13:55:15時，
    被告雖已遭制伏在地，仍再次以英文「fuck you man」等語
    辱罵在場之員警甚明，有原審審理筆錄在卷足憑（見原審卷
    (二)第46頁至第47頁），是被告辯稱其未辱罵員警云云，自不
    足採。
  (四)又被告否認曾出手攻擊員警云云，惟證人劉淑敏於原審審理
    時結證稱：「在推拉之中，因為重心不穩，所以我們就倒地
    ，倒地的順序是最下方是一個警察，再來是我，再來一個是
    被告，當時被告是壓在我的上方，他就是不起來」等語明確
    （見原審卷(二)第19頁背面）；而證人林羿賢於原審亦結證稱
    ：「當時是站在被告太太的後面，我一直要把他手拉開，在
    快要拉開的時候，被告手就舉起來順勢朝我的方向揮打，之
    後三人因重心不穩就一起倒地，倒地的順序是我在最下面，
    再來是被告太太，最後是被告，被告在這時候就繼續壓住不
    願意起身，我們有一位警察先去拉被告，要把被告拉起來，
    但是被告不願意起來，後來我們二位同仁再一起把被告拉起
    來」等語明確（見原審卷(二)第20頁背面），足徵被告於斯時
    確有出拳朝員警揮擊，且嗣因重心不穩，被告、劉淑敏及員
    警3人均因而倒地，倒地之順序依序為林羿賢在最下方，次
    為劉淑敏，被告則在最上方，然被告此時竟不立即起身，反
    刻意朝劉淑敏及林羿賢擠壓，致劉淑敏受有右膝內側瘀傷等
    情甚明，是被告前揭所辯，亦不足採。
  (五)至檢察官於起訴書雖載因被告擠壓之舉，致證人劉淑敏受有
    右膝內側疼痛及左肩後方瘀青4X3公分擦傷之傷害，依卷附
    臺北大學．市立萬芳醫院受理家庭暴力事件驗傷診斷書之記
    載，證人劉淑敏於99年5月19日至該醫院就診時，確發現其
    受有右膝內側疼痛及左肩後方瘀青及擦傷之傷害，惟證人劉
    淑敏陳稱左肩之傷害係5天前衝突時所致，然至99年5月19日
    驗傷始發現，故證人劉淑敏左肩後方瘀青及擦傷之傷害自非
    被告本次傷害犯行所致，是起訴書此部分之記載容有誤會，
    應予更正，併此敘明。
  (六)綜上所述，被告所辯，顯係事後卸責之詞，均不足採。本件
    事證明確，被告犯行，洵堪認定，應予依法論科。
三、本件被告以強行環抱劉淑敏，使其無法離去之部分，係犯刑
    法第304條第1項之強制罪；而以英文「fuck」及「fuck you
    man」辱罵員警部分，則係犯刑法第140條第1項之侮辱公務
    員罪。又被告以強拉劉淑敏腰帶以阻止員警將其與劉淑敏分
    開、揮拳攻擊員警及將員警強壓在地，阻撓其起身部分，均
    係犯刑法第135條第1項之妨害公務罪。另被告以強壓劉淑敏
    在地之方式，致劉淑敏受有前揭傷害部分，則係犯刑法第27
    7條第1項之傷害罪。另按數行為於同時同地或密切接近之時
    地實施，侵害同一之法益，各行為之獨立性極為薄弱，依一
    般社會健全觀念，在時間差距上，難以強行分開，在刑法評
    價上，以視為數個舉動之接續施行，合為包括之一行為予以
    評價，較為合理，則屬接續犯，而為包括之一罪（最高法院
    86年台上字第3295號判例意旨參照）；被告於警員林羿賢依
    法執行職務時，2次辱罵，以及數度施以強暴，各分係出於
    同一侮辱公務員及同妨害公務之犯意，且均於密切接近之時
    地實施，所侵害俱同一國家法益，各行為之獨立性極為薄弱
    ，難以強行分開，各應係數個舉動接續施行之接續犯，均各
    為包括之一罪。而就被告嗣遭員警制伏在地後，復以英文「
    fuck you man」等語辱罵員警部分，雖未據起訴，然此部分
    與前揭論罪科刑部分有接續犯之實質上一罪之關係，已如前
    述，基於審判不可分原則，本院自應併予審理，附此敘明。
    又被告以一強壓證人劉淑敏、林羿賢在地之舉，同時致劉淑
    敏受有前揭傷害及妨害林羿賢職務部分，為想像競合犯，應
    依刑法第55條前段從一重論以傷害罪。被告所犯上開刑法第
    277條第項之傷害罪、第304條之強制罪、第140條之侮辱公
    務員3罪間，犯意各別，行為互殊，應予分論併罰。至檢察
    官於原審準備程序時，曾以依被告歷來之之陳述，被告疑似
    有精神上之疾病，為保障被告訴訟上之權益，建請將被告送
    醫療院所進行精神鑑定乙節，原審乃將被告送財團法人亞東
    紀念醫院鑑定，依該醫院鑑定之結果，認被告之精神狀態為
    『偽病』，但未能排除『妄想症』之可能，有該院所出具之
    精神鑑定報告在卷足憑（見原審卷(一)第48頁至第49頁），況
    由被告於本院審理時當庭應答之內容、反應觀之，被告均針
    對本案重點應答，顯然思律清楚，其自稱為日本人，否認證
    人劉淑敏為其前妻，亦不認識劉淑敏云云，顯係故意佯裝罹
    患精神疾病之舉，是實無證據足以證明被告於本件犯行時，
    確有行為時因精神障礙其他心智缺陷致不能辯識其行為違法
    或欠缺依其辯識而行為之能力或致其辯識行為違法或依其辯
    識而行為之能力，顯著減低之情況，併予說明。
四、原審以被告犯罪事證明確，予以論罪科刑，就強制、侮辱公
    務員、傷害等罪，分別判處有期徒刑2月、2月、7月，並定
    應執行刑為有期徒刑10月，刑後驅逐出境，固非無見。惟查
    ：被告係外籍人士，就傷害部分，告訴人劉淑敏受傷害僅為
    右膝內側瘀青4Ｘ3公分擦傷，傷勢並非嚴重，告訴人劉淑敏
    於本院審理中當庭請求本院就被告對其所犯之罪，判處被告
    較輕之刑，願意給予被告自新機會，俾便被告得儘快離境（
    見本院100年4月21日審判筆錄）；再本件係檢察官為被告之
    利益聲請上訴，其上訴意旨以；被告在台灣並無任何親友可
    協助，流浪街頭，露宿公園，居無定所，原審量處應執行有
    期徒刑10月則嫌略重，請予從輕量刑。本院斟酌告訴人劉淑
    敏之主張，認檢察官之上訴為有理由，是原審判決即屬無可
    維持，自應由本院將原判決全部撤銷改判。爰審酌被告於光
    天化日之下，強以雙手環抱方式妨礙劉淑敏離去之權利，且
    於警員據報前往處理時，非但未鬆手，復反覆以不堪字眼辱
    罵員警，甚而施強暴妨礙警員勤務之執行，目無法紀，所為
    非但已造成警員執勤時人身之安全威脅，並損及公務員執行
    職務之尊嚴，且犯後於本院審理中否認犯行，然然念及告訴
    人劉淑敏所受傷勢並非嚴重，告訴人劉淑敏與證人林羿賢警
    員均表示不願深究，且本件係檢察官為被告之利益聲請上訴
    等等一切情狀，分別量處如主文第二、三項所示之刑，並均
    諭知易科罰金之折算標準，拘役部分並定其應執行之刑。末
    查被告係南非籍人士，為外國人，原係以依親為由來臺，此
    有內政部入出國及移民署函檢送之外人居留資料查詢（外僑
    ）明細內容顯示畫面在卷足憑，其在我國犯罪，其中傷害部
    分受有期徒刑之宣告，本院考量其犯罪情狀，其與告訴人劉
    淑敏業已離婚，因逾期在台灣居留，遭內政部移民署留置在
    該署南投收容所等情，認被告不宜繼續居留國內，爰依刑法
    第95條規定，併諭知其於此有期徒刑部分執行完畢或赦免後
    ，予以驅逐出境。
據上論斷，應依刑事訴訟法第369條第1項前段、第364條、第299
條第1項前段，刑法第135條第1項、第140條第1項、第277條第1
項、第304條第1項、第55條、第41條第1項、第51條第6款、第95
條，刑法施行法第1條之1第1項、第2項前段，判決如主文。
本案經檢察官林秀濤到庭執行職務。
中    華    民    國   100    年    5     月    5     日
                  刑事第十七庭  審判長法  官 王炳梁
                                      法  官 周明鴻
                                      法  官 黃雅芬
以上正本證明與原本無異。
不得上訴。
                                      書記官 鄭雅云
中    華    民    國   100    年    5     月    5     日
附錄：本案論罪科刑法條全文
中華民國刑法第135條
對於公務員依法執行職務時，施強暴脅迫者，處3年以下有期徒
刑、拘役或3百元以下罰金。
意圖使公務員執行一定之職務或妨害其依法執行一定之職務或使
公務員辭職，而施強暴脅迫者，亦同。
犯前二項之罪，因而致公務員於死者，處無期徒刑或 7 年以上
有期徒刑；致重傷者，處 3 年以上、 10 年以下有期徒刑。
中華民國刑法第140條
於公務員依法執行職務時，當場侮辱，或對於其依法執行之職務
公然侮辱者，處6月以下有期徒刑、拘役或1百元以下罰金。
對於公署公然侮辱者亦同。
中華民國刑法第277條
傷害人之身體或健康者，處3年以下有期徒刑、拘役或1千元以下
罰金。
犯前項之罪因而致人於死者，處無期徒刑或7年以上有期徒刑；
致重傷者，處3年以上10年以下有期徒刑。
中華民國刑法第304條
以強暴、脅迫使人行無義務之事或妨害人行使權利者，處3年以
下有期徒刑、拘役或3百元以下罰金。
前項之未遂犯罰之。